# 合同未签订但实际履约义务已经发生

提问人：のの ′ 誹 喌 難 怋 时间：2022-08-17 12:52:37
陈老师，请教下A公司的客户为国家电网， 2020 年存在合同未签订但实际履约义务已经发生，客户 2021 年招投标，并与A公司签订合同。针对 2020 年已经发生的履约义务，由于未签订合同，是否在 2020 年度确定合同履约成本或者发出商品，不确认收入。

回答人：chenyiwei
这种情况下首先要考虑的是“合同是否成立”，即五步法的第一步能否通过。
在新收入准则下的“五步法模型”中，“识别与客户订立的合同”是第一步。新收入准则第五条给出了判断“合同成立”的若干参考因素。其中，该准则应用指南对于相关问题细化如下：
本准则所称合同，是指双方或多方之间订立有法律约束力的权利义务的协议。合同包括书面形式、口头形式以及其他形式（如隐含于商业惯例或企业以往的习惯做法中等）。企业与客户之间的合同同时满足下列五项条件的，企业应当在履行了合同中的履约义务，即在客户取得相关商品控制权时确认收入：一是合同各方已批准该合同并承诺将履行各自义务；二是该合同明确了合同各方与所转让商品相关的权利和义务；三是该合同有明确的与所转让商品相关的支付条款；四是该合同具有商业实质，即履行该合同将改变企业未来现金流量的风险、时间分布或金额；五是企业因向客户转让商品而有权取得的对价很可能收回。企业在进行上述判断时，需要注意下列三点：
①合同约定的权利和义务是否具有法律约束力，需要根据企业所处的法律环境和实务操作进行判断。不同的企业可能采取不同的方式和流程与客户订立合同，同一企业在与客户订立合同时，对于不同类别的客户以及不同性质的商品也可能采取不同的方式和流程。企业在判断其与客户之间的合同是否具有法律约束力，以及这些具有法律约束力的权利和义务在何时设立时，应当考虑上述因素的影响。合同各方均有权单方面终止完全未执行的合同，且无需对合同其他方作出补偿的，在应用本准则时，该合同应当被视为不存在。其中，完全未执行的合同，是指企业尚未向客户转让任何合同中承诺的商品，也尚未收取且尚未有权收取已承诺商品的任何对价的合同。
即，新收入准则下认可的“与客户订立的合同”不仅仅包括正式的书面合同，也包括“隐含于商业惯例或企业以往的习惯做法中等”的其他形式合同。在实务操作中，被审计单位之所以愿意在尚无正式书面合同的情况下，就向客户交付产品，应当是基于以往与该客户（或该类客户）多年的业务往来所形成的惯例，双方对最终将签订的合同的主要条款具有默契，或者可基于以往的交易惯例予以合理确定，在此情况下，此类“隐含于商业惯例或企业以往的习惯做法中等”的合同约定的权利和义务仍有一定的法律约束力，可以据此合理估计最终的交易结果。
因此，在将商品交付给客户时，商品控制权已经转移给客户。相应地，已形成一项向客户收取对价的权利，该权利是可以合理推断将会得到落实的。故此时已具备确认收入的条件，相应地将发出商品的成本结转为营业成本。
另一方面，由于合同尚未正式签订，最终的交易价格仍有一定不确定性。此时应运用新收入准则第十六条关于“可变对价”的规定，对最终交易价格予以合理估计，包括需遵循“极可能不会发生重大转回”的限制性因素，确保收入和利润计量的谨慎性。